ACORDAO-COMPLETO-2517377

ACÓRDÃO 2609/2021 ATA 43/2021 - PLENÁRIO

VISTOS, relatados e discutidos estes autos de desestatização, conduzida pela Agência Nacional de Energia Elétrica (Aneel) , que cuidam do acompanhamento da outorga de concessão do serviço público de transmissão de energia elétrica, por meio do Leilão 2/2021;
ACORDAM os Ministros do Tribunal de Contas da União, reunidos em Sessão Plenária, diante das razões expostas pelo Relator, em:
9.1. considerar atendidos os requisitos previstos nos arts. 3º e 8º da Instrução Normativa-TCU 81/2018 e autorizar o prosseguimento da desestatização, uma vez que, dentro do escopo delimitado da análise efetuada, não foram identificadas irregularidades ou impropriedades que desaconselhassem a continuidade do Leilão 2/2021;
9.2. recomendar à Aneel, com fulcro no inciso III, art. 250 do RITCU, que avalie a viabilidade e a razoabilidade de atualizar, no modelo de revisão dos contratos de concessão de linhas de transmissão, a metodologia de apuração do custo de capital de terceiros, visando a adequá-la às atuais práticas de mercado;
9.3. encaminhar cópia do presente Acórdão ao Ministério de Minas e Energia (MME) , à Agência Nacional de Energia Elétrica (Aneel) , à Empresa de Pesquisa Energética (EPE) e ao Operador Nacional do Sistema Elétrico (ONS) ; e
9.4. arquivar os autos, nos termos do art. 169, inciso V, do Regimento Interno.

Processo de desestatização referente ao acompanhamento do leilão para a outorga de concessão de serviço público de energia elétrica, cujo objeto abrange a construção, operação e manutenção de instalações de transmissão que passarão a integrar a Rede Básica do Sistema Interligado Nacional (SIN).

Agência Nacional de Energia Elétrica; Empresa de Pesquisa Energética; Ministério de Minas e Energia; Operador Nacional do Sistema Elétrico - ONS.

3. Interessados/Responsáveis: não há.

13.1. Ministros presentes: Bruno Dantas (na Presidência), Walton Alencar Rodrigues (Relator), Benjamin Zymler e Raimundo Carreiro.
13.2. Ministros-Substitutos convocados: Augusto Sherman Cavalcanti e André Luís de Carvalho.

WALTON ALENCAR RODRIGUES

Adoto, como relatório, a instrução (peça 22) , que contou com a anuência do corpo dirigente da unidade técnica (peças 23 e 24) :
"INTRODUÇÃO
I.1. Visão Geral
I.1.1. Histórico
Em atendimento ao art. 2º, § 2º, da Instrução Normativa - TCU 81/2018 (IN-TCU 81/2018) , a Aneel protocolou o Ofício 35/2021-SEL-SCT/Aneel, de 21/5/2021 (peça 2) , por meio do qual encaminhou o extrato de planejamento contendo a relação dos empreendimentos previstos para serem licitados por meio do Leilão Aneel 2/2021, com previsão de realização para dezembro de 2021.
Por meio da Portaria 279, de 7/7/2020, o MME estabeleceu o cronograma para realização das licitações para concessão do serviço público de transmissão de energia elétrica, para 2020, 2021 e 2022. Conforme o art. 1 e Anexo da Portaria, previu-se a realização de um leilão de transmissão em junho e outro em dezembro de cada ano (peça 8, p. 997-998) . 
Por fim, após a finalização das Consultas Públicas 19 e 24/2021 e análise das contribuições recebidas (peça 6, p. 526-608) , a Aneel encaminhou os documentos do leilão para apreciação deste Tribunal, por meio dos Ofício 45/2021-SEL-SCT/Aneel, de 9/8/2021 (peça 5) . Essa documentação, relativa aos cinco lotes a serem licitados em 17/12/2021, é objeto de análise deste acompanhamento de desestatização.
I.1.2. Legislação aplicável
As licitações para concessão de empreendimentos de transmissão de energia elétrica são regidas pelo art. 175 da Constituição Federal de 1988, pela legislação setorial específica, especialmente pelas Leis 10.848/2004, 9.427/1996, 9.074/1995 e 8.987/1995 e, subsidiariamente, pela Lei 8.666/1993.
No âmbito do Tribunal de Contas da União (TCU) , a matéria está disciplinada pela INTCU 81/2018, que dispõe sobre o acompanhamento concomitante de privatizações de empresas, concessões e permissões de serviço público, contratação das Parcerias Público-Privadas (PPP) e de outorgas de atividades econômicas reservadas ou monopolizadas pelo Estado, por meio de análise da documentação remetida pelo Poder Concedente.
I.1.3. Entrega da documentação
Ao menos os documentos descritos no art. 3º da IN-TCU 81/2018 devem ser encaminhados ao TCU, de sorte que tais documentos assumem a condição de balizadores do planejamento da ação de controle.
Após o exame da documentação entregue pela Aneel por meio do Ofício 45/2021-DIR/Aneel (peça 5) , recebido em 9/8/2021, verificou-se que os documentos apresentados atendiam, de modo geral, aos requisitos constantes no supracitado dispositivo (peças 5 a 8; planilhas de formação de custos anexadas à peça 5 na forma de itens não digitalizáveis; e relatórios técnicos entregues em pen drive, não juntados aos autos em face do tamanho dos arquivos que contêm as Análises Técnico-Econômica de Alternativas, os Detalhamentos Elétrico e Econômico das Alternativas Escolhidas, os Estudos Socioambientais de Detalhamento da Solução Escolhida, os Detalhamentos da Integração Elétrica com as Redes Existentes e os Custos Fundiários) .
I.1.4. Cronograma previsto
Constam da Nota Técnica 30/2021-SEL-SCT/ANEEL, de 27/7/2021 (peça 6, p. 514-525) , que trata da aprovação do Edital do Leilão Aneel 2/2021-ANEEL, os marcos previstos no cronograma para realização do Leilão Aneel 2/2021, conforme Tabela 1, a seguir:
Tabela 1 - Cronograma de atividades elaborado pela Aneel, referente ao Leilão de Transmissão 2/2021
	Eventos
	Data

	Divulgação, no site da Aneel, da MINUTA do Edital (e seus respectivos Apêndices e Anexos) aprovada após as contribuições da Consulta Pública e encaminhamento para o TCU
	5/8/2021

	Workshop de esclarecimentos Técnicos sobre o Edital (e seus respectivos Apêndices e Anexos) 
	outubro/2021

	Reunião Pública da Diretoria para APROVAR E AUTORIZAR A PUBLICAÇÃO do EDITAL (e respectivos Apêndices e Anexos) 
	16/11/2021

	Publicação, no D.O.U., do AVISO DE LICITAÇÃO e divulgação de COMUNICADO RELEVANTE com as sociedades impedidas de participar do Leilão 
	17/11/2021

	SESSÃO PÚBLICA do Leilão, na B3 S.A., na Rua XV de Novembro 275, São Paulo, SP, às 10 horas
	17/12/2021

	Assinatura dos Contratos de Concessão
	31/3/2022

Fonte: Nota Técnica 30/2021-SEL-SCT/ANEEL (peça 6, p. 524) .
I.1.5. Informações dos lotes
A Tabela 2, a seguir, mostra informações sobre os cinco lotes previstos para o leilão, detalhando os empreendimentos previstos, a finalidade de cada um, bem como os prazos para entrada em operação comercial das instalações:
Tabela 2 - Discriminação dos empreendimentos previstos para cada lote objeto do Leilão de Transmissão Aneel 2/2021, suas finalidades e prazos para entrada em operação comercial.
	Lote
	Empreendimentos
	UF (s) 
	Prazo (meses) 
	Finalidade

	1
	- LT 500 kV Ponta Grossa - Assis, CD, C1 e C2, com 284 km; 
- LT 525 kV Bateias - Curitiba Leste, CD, C1 e C2, com 79 km.
	PR
SP
	60
	Obras estruturantes para o sistema elétrico que supre a Região Metropolitana de Curitiba.

	2
	- SE 500 kV Olindina II - transformação - 500/230 kV - (3+1Res) x 150 MVA e respectivas conexões entre os pátios de 500 kV e de 230 Kv.
	BA
	36
	Expansão do sistema de transmissão da região do Nordeste Baiano.

	3
	- LT 230 kV Rio das Éguas - Rio Grande II, C1, com 147 km; 
- LT 230 kV Barreiras II - Barreiras, C3, com 18,5 km.
	BA
	42
	Atendimento à região oeste do estado da Bahia.

	4
	- SE 500 kV Estreito - 3 Síncronos de -300/+300 Mvar.
	MG
	48
	Maior confiabilidade e flexibilidade operativa em cenários críticos de elevada importação de energia pela 
região Sudeste, bem como garantir o controle de tensão no Sistema de São Paulo.

	5
	- LT 230 kV Macapá - Macapá III, C1, com 10 km; e 
-SE 230/69 kV Macapá III, com transformação 2 x 150 MVA.
	AP
	42
	Solução estrutural para atendimento elétrico à região de Macapá.

Fonte: Nota Técnica 30/2021-SEL-SCT/ANEEL (peça 6, p. 519) .
I.1.6. Investimentos previstos e valores máximos para a Receita Anual Permitida (RAP) 
A Tabela 3, na sequência, apresenta os valores dos investimentos previstos para cada lote, bem como as correspondentes máximas quantias de Receita Anual Permitida (RAP) . A estimativa dos investimentos é derivada dos estudos realizados pela Empresa de Pesquisa Energética (EPE) para a licitação da expansão do parque de transmissão e encaminhada pelo MME à Aneel. Os estudos que compõem a documentação do edital são: Relatórios Técnicos R1 - Análise Técnico-Econômica de Alternativas; R2 - Detalhamento Elétrico e Econômico da Alternativa Escolhida; R3 - Estudo Socioambiental de Detalhamento da Solução Escolhida; R4 - Detalhamento da Integração Elétrica com a Rede Existente; e R5 - Custos Fundiários (relatórios entregues em pen drive, não juntados aos autos em face do tamanho dos arquivos) .
Tabela 3 - Valores estimados e locais de implantação - Leilão de Transmissão Aneel 2/2021.
	Lote (UF) 
	Valores estimados (1) 
	Representatividade (2) 

		Estimativa de Investimentos
	RAP (R$) 
	
	1
 (PR/SP) 
	1.627.975.777,25
	228.127.555,25
	60%

	2
 (BA) 
	133.743.011,60
	18.249.126,54
	5%

	3
 (BA) 
	157.957.235,97
	21.661.075,96
	6%

	4
 (MG) 
	641.968.107,50
	85.806.119,62
	24%

	5
 (AP) 
	148.734.723,28
	20.040.899,81
	5%

	Total
	2.710.378.855,67
	373.884.777,18
	100%

Nota 1: Os valores previstos são referentes à data-base sujeita a gatilho para a impulsão de reajustamento antes da publicação do edital, o qual fora atingido, de forma que tais valores serão devidamente ajustados pela Aneel para a data-base de outubro/2021 (questão tratada no item IV.2.3) .
Nota 2: Cálculos de representatividade em relação ao total de investimento previsto no leilão realizados pela equipe de fiscalização.
Fonte dos demais dados da tabela: Nota Técnica 30/2021-SEL-SCT/ANEEL (peça 6, p. 519; e peça 5 - Planilhas RAP - itens não digitalizáveis) .
Para o cálculo da RAP Máxima, foi adotada a metodologia vigente do submódulo 9.8 do PRORET (Procedimentos de Regulação Tarifária) , aprovado pela Resolução Normativa-Aneel 831/2018 (peça 8, p. 978) e utilizados os valores do Banco de Preços Aneel vigente, aprovado pela Resolução Homologatória-Aneel 2.514/2019 (peça 8, p. 951-966) , referenciados a maio de 2021.
A metodologia adotada para o cálculo da RAP Máxima é o método do Fluxo de Caixa Livre da Firma, o qual contempla como resultado o fluxo de caixa gerado pela operação da empresa, deduzido dos reinvestimentos necessários para sua manutenção. Assim, adotando-se essa metodologia, o investidor teria como remuneração exatamente o custo de seu capital próprio estimado.
O investimento estimado para execução dessas obras alcança a cifra de cerca de R$ 2,71 bilhões e a soma das Receitas Anuais Permitidas (RAPs) calculadas pela Agência para todos os empreendimentos é de aproximadamente R$ 373,9 milhões.
O pagamento da RAP dar-se-á em doze parcelas mensais, na forma prevista no Contrato de Prestação de Serviços de Transmissão - CPST (a ser celebrado com o Operador Nacional do Sistema Elétrico - ONS) e no Contrato de Uso do Sistema de Transmissão - CUST (firmado entre o ONS, representando as concessionárias de transmissão, e cada agente usuário) .
I.1.7. Critérios para reajustamento da RAP
A RAP será objeto de reajustes a cada doze meses pelo IPCA e estará sujeita a revisões a cada cinco anos, conforme procedimentos e parâmetros estabelecidos no Contrato de Concessão.
Nas revisões, serão recalculados o custo do capital de terceiros e o custo de operação e manutenção, levando-se em conta a atualização de parâmetros previamente definidos quando do cálculo da RAP, preservando-se o investimento inicial com base em premissas regulatórias estabelecidas no momento do Leilão (Anexos V das minutas dos contratos de concessão - peça 6, p. 101, 144, 188, 232 e 277) .
No regulamento desse processo de revisão de receita das concessionárias de transmissão com concessões obtidas mediante licitação, serão reavaliados os custos percentuais de operação e manutenção, em função da evolução dos procedimentos operativos e do desenvolvimento de novas tecnologias que resultem em reduções desses custos, de acordo com regulamentação específica sobre o tema.
O parâmetro regulatório relacionado à Operação e Manutenção (O&M) poderá ser revisado para determinação do ganho de eficiência empresarial, quando da revisão de receita, contribuindo para a modicidade tarifária.
A fixação de novos valores para a RAP, decorrentes de reajustes e revisões, conforme definidos na legislação e no Contrato de Concessão, somente será realizada por meio de resolução da Aneel.
I.1.8. Edital do Leilão de Transmissão 2/2021 
A sessão pública do Leilão será realizada nas instalações da B3 S.A. Tem por objetivo a contratação da concessão do serviço pela menor receita anual requerida. Os lances serão apresentados em envelope fechado. Caso a diferença entre os valores da menor proposta financeira e da segunda melhor oferta seja igual ou inferior a 5% (cinco por cento) , conforme sistemática constante no item B do edital, haverá lances a viva-voz (peça 6, p. 22-23) .
Haverá inversão das fases do Leilão, sendo, portanto, a habilitação etapa subsequente à realização da sessão pública. Na fase de habilitação serão examinados os documentos das proponentes que se sagrarem vencedoras, com o fim de verificar o atendimento às condições de habilitação jurídica, técnica, econômico-financeira e fiscal fixadas no Edital (peça 6, p. 24-30) .
Os documentos exigidos para a habilitação jurídica, econômico-financeira e para a comprovação da regularidade fiscal são aqueles previstos nas Leis 8.666/1993 e 8.987/1995.
A verificação do adimplemento de obrigações setoriais de que tratam as Leis 8.631/1993 e 9.427/1999, se a proponente for autorizada, concessionária, ou permissionária de serviço público de energia elétrica no Brasil, será feita pela comissão especial de licitação, no momento da análise dos documentos de habilitação (item 10.14 do Edital; peça 6, p. 30) .
I.1.9. Síntese das inovações/alterações em comparação ao Leilão 1/2021
A princípio, não foram propostas inovações, a não ser ajustes de texto e de formatação. Com exceção da alteração do sistema de garantia, que passa a prever o aumento do percentual de garantia conforme o aumento do deságio na RAP Máxima ofertado pelo proponente (peça 6, p. 32-35) , não há alterações relevantes em relação aos procedimentos previstos no Edital do Leilão Aneel 1/2021. Essa questão é examinada em item específico do presente relatório que trata das garantias exigidas.
No que concerne aos procedimentos adotados pela Aneel, com exceção da previsão de reavaliação da estimativa dos investimentos (e, consequentemente, das RAP Máximas) em outubro (peça 7, p. 58-59) , antes da publicação do Edital, não houve inovação. Tal questão é objeto de análise pormenorizada no item do presente relatório que aborda a confiabilidade das RAP Máximas.
I.2. Limitações 
O tempo limitado para a análise da documentação exigiu que a equipe de fiscalização considerasse como pressuposto que o Banco de Preços da Aneel e seus normativos eram válidos e confiáveis.
Quanto às planilhas de cálculo das RAP Máximas, também não foram realizados exames pormenorizados dos cálculos apresentados. Tais planilhas seguem a mesma modelagem adotada nos últimos leilões de transmissão. Logo, a equipe de fiscalização realizou a conferência de alguns cálculos e o cotejamento dos parâmetros adotados com os constantes nos relatórios técnicos para atestar a confiabilidade dos cálculos das RAP Máximas, conforme os critérios de materialidade, relevância, oportunidade e risco, previstos no art. 2º, §1º da IN-TCU 81/2018.
Em síntese, foi adotada como base a estratégia de acompanhamento destacada no item II.2 do relatório do Leilão de Transmissão 2/2019 (que subsidiou a prolação do Acórdão 2637/2019-TCU-Plenário, de relatoria do Min. Bruno Dantas - TC Processo 012.988/2019-7) . A referida estratégia prevê que temas como o Banco de Preços da Aneel sejam tratados em processos específicos, estruturados e planejados para tal fim, a exemplos dos trabalhos desenvolvidos no âmbito do TC Processo 006.335/2013-6 (Fiscalização de Custos / Banco de Preços - Acórdão 1163/2014-TCU-Plenário, de relatoria do Min. José Jorge) e do TC Processo 013.627/2014-7 (Monitoramento das determinações exaradas à Aneel para melhoria do Banco de Preços de Transmissão, conforme Acórdão 1163/2014-TCU-Plenário, que originou o Acórdão 1029/2020-TCU-Plenário, de relatoria do Min. Vital do Rêgo) . 
I.3. Volume de Recursos fiscalizados
O montante de investimento acumulado dos lotes que compõem o Leilão Aneel de Transmissão 2/2021 totaliza R$ 2,71 bilhões, o que equivale ao volume de recursos fiscalizados (VRF) .
I.4. Benefícios estimados da fiscalização
Entre os benefícios estimados desta fiscalização, pode-se mencionar o aprimoramento dos processos de desestatização realizados por meio de licitação para contratação de concessões do serviço público de transmissão de energia elétrica, auxiliando na identificação de falhas/erros, bem como aumentando a segurança quanto ao sucesso desses processos de desestatização (mitigando os riscos de os leilões se tornarem desertos) . Apesar de haver reflexos diretos no caso concreto, mesmo que em função da percepção que o mercado tem da aprovação do processo por esta Corte de Contas, não se considera possível, neste trabalho, quantificar em valores monetários o total dos benefícios desta fiscalização.
I.5. Referência normativa do trabalho realizado
Os trabalhos foram realizados em conformidade com as Normas de Auditoria do Tribunal de Contas da União (Portaria-TCU 280, de 8/12/2010, alterada pela Portaria-TCU 168, de 30/6/2011) .
Metodologia utilizada
O acompanhamento das contratações das concessões de Instalações de Transmissão é atualmente regulamentado pela IN-TCU 81/2018, que prevê a realização do controle observando o princípio da significância, de acordo com os critérios de materialidade, relevância, oportunidade e risco (art. 2º, § 1º) . A IN-TCU 81/2018 possibilita ainda a análise a partir de um número selecionado de outorgas, caso autorizado pelo Ministro-Relator (art. 2º, § 3º) .
Quanto ao acompanhamento dos processos de desestatização de linhas de transmissão, a estratégia atualmente adotada foi detalhada no tópico II do Relatório que subsidiou o Acórdão 2637/2019-TCU-Plenário. No documento, foram listados doze riscos relevantes em processos de desestatização de Linhas de Transmissão, dos quais apenas sete deveriam ser tratados no âmbito de tais processos:
 (i) deficiência nos estudos socioambientais e fundiários, por não considerarem em sua plenitude todos os fatores sensíveis à implantação do empreendimento conforme programado; 
 (ii) falha na elaboração / fornecimento da documentação (inclusive erros nas planilhas para cálculo da RAP) ; 
 (iii) orçamento e elementos de projeto básico impróprios ou imprecisos, impedindo a plena caracterização das obras, investimentos e/ou serviços; 
 (iv) definição de prazos incompatíveis com o objeto da contratação e/ou desconsideração de questões relevantes que podem impactar no prazo e, consequentemente, no fluxo de caixa projetado do proponente; 
 (v) contratação de serviços com restrições legais relacionadas a questões com alta sensibilidade (ambientais, fundiárias, concessões caducadas, dentre outras) , havendo necessidade de ajustes diversos; 
 (vi) sistema de garantias contratuais ineficiente; e 
 (vii) desconsideração de erros observados por terceiros (audiência pública que precedeu o leilão) .
A modelagem proposta frisou que em Leilões de Linhas de Transmissão seria pertinente a realização de ações de controle pontuais, com foco em ações, omissões, erros e possibilidades de melhorias, visando assegurar que os resultados dos leilões eventualmente não fossem prejudiciais ao interesse público, como, por exemplo, o exame: (i) da adequação das análises de viabilidade técnica, dos cálculos de viabilidade econômico-financeira  e do Custo Médio Ponderado do Capital (Weighted Average Capital Cost - WACC) considerado, bem como das Notas Técnicas emitidas pela Aneel; e (ii) do controle e da legalidade das ações empreendidas e/ou omissões dos órgãos e entidades competentes (Aneel, Empresa de Pesquisa Energética - EPE, Ministério de Minas e Energia - MME e  Operador Nacional do Sistema - ONS) .
Com relação ao presente processo, uma análise preliminar demonstrou sua baixa materialidade em relação à média dos processos de leilões anteriormente analisados (Tabelas 3 e 4) : os montantes de investimento previstos correspondem a 33% da média dos investimentos dos leilões anteriormente analisados por esta unidade técnica; a soma das RAP Máximas estabelecidas no Edital equivale a 25% da correspondente média dos leilões anteriores; a quantidade de lotes equivale a 30% da média da quantidade de lotes dos leilões anteriores; e o Lote 1 é o único lote materialmente representativo, correspondendo a 60% do total de investimento previsto no leilão (o Lote 4 corresponde a 24% do total de investimento previsto, mas se refere basicamente ao fornecimento e à instalação de três compensadores síncronos na SE Estreito; e os Lotes 2, 3 e 5 não ultrapassam isoladamente a 6% do total de investimento previsto) .
Tabela 4 - Representatividade do Leilão de Transmissão 2/2021 em relação aos anteriores.
	Leilão
	Representat.
	2/2021
	Média
	1/2021
	1/2020
	2/2019
	4/2018
	2/2018
	2/2017
	5/2016
	13/2015

	Investimento1
	33%
	2.710
	8.320
	1.318
	7.350
	4.220
	13.170
	6.010
	8.750
	13.160
	12.580

	RAP Edital1
	25%
	373
	1.494
	184
	1.020
	719
	2.140
	1.010
	1.530
	2.730
	2.620

	RAP Leilão1
	23%
	205
	893
	95
	458
	285
	1.150
	451
	914
	1.670
	2.120

	Deságio
	----
	  45%2
	45%
	48%
	55%
	60%
	46%
	55%
	40%
	39%
	19%

	Lotes
	30%
	5
	17
	5
	11
	12
	16
	20
	11
	35
	24

Fonte: Elaboração própria.
 (1) : Valores em R$ milhões.
 (2) : Estimado para o Leilão de Transmissão 2/2021com base na média dos leilões anteriores.
É relevante ainda destacar que a Aneel vem se aprimorando e atendendo às determinações e às recomendações do TCU para o aperfeiçoamento dos procedimentos relacionados aos leilões de transmissão, como evidenciado nas conclusões contidas no Relatório que subsidiou o julgamento do TC Processo 000.373/2021-4, por meio do Acórdão 1221/2021-TCU-Plenário, relativo ao Acompanhamento do Leilão Aneel 1/2021 (itens 171-174; peça 28, TC Processo 000.373/2021-4) . 
Outrossim, há que se considerar que, no Relatório do Acórdão 2637/2019-TCU-Plenário, correspondente à análise do Leilão Aneel 2/2019 no âmbito do TC Processo 012.988/2019-7 (item 118) , que definiu a estratégia atualmente adotada nos exames dos processos de desestatização de linhas de transmissão, restou demonstrado que as questões mais relevantes estão atreladas aos tratamentos de riscos socioambientais e fundiários, bem como à qualidade e à confiabilidade dos relatórios R3 (Estudo Socioambiental de Detalhamento da Solução Escolhida) e R5 (Custos Fundiários) .
No que diz respeito às RAP Máximas calculadas no Leilão Aneel 2/2019, restaram também demonstradas suas adequações no correspondente relatório, com pequenas variações nos preços adotados para alguns equipamentos. Situação similar é observada nas conclusões contidas no Relatório do Leilão Aneel 1/2020 (TC Processo 003.238/2020-2) , em que foram identificadas três constatações decorrentes da falta de uma pesquisa de preços de mercado ampla e atualizada para a definição dos valores de equipamentos não previstos no Banco de Preços da Aneel (item 31, subitem e, peça 83, TC Processo 003.238/2020-2) . Impõe registrar que no Leilão Aneel 1/2021, especialmente em face de sua baixa materialidade, não houve exame específico acerca desse tema.
Nesse sentido, considerando o aprimoramento contínuo da Aneel, a baixa materialidade do presente processo de desestatização e que não houve alterações nos normativos desde o Leilão Aneel 1/2021, definiu-se que o escopo da presente fiscalização seria reduzido.
Percebeu-se que os riscos, pontuados no Relatório do Leilão Aneel 2/2019, associados à possibilidade de deficiência nos estudos socioambientais e fundiários e ao risco de desconsideração de erros e (ou) oportunidades de melhoria observados por terceiros nas audiências públicas (especialmente em face da constante mutação econômica suscitada pelos players desse mercado) deveriam ser objeto de exame.
No que diz respeito ao sistema de garantias contratuais, embora tenha sido alterado o modelo adotado após o último leilão de transmissão, tal questão ainda não fora analisada por esta unidade técnica, razão pela qual entendeu-se que deveria também ser objeto de exame no presente feito.
Quanto aos orçamentos relacionados aos lotes do leilão, optou-se por impulsionar um exame expedito no cálculo das RAP Máximas e, complementarmente, uma análise pormenorizada nos itens cujos preços não constam no Banco de Preços da Aneel. Outrossim, considerando a possibilidade de revisão dos valores considerados na documentação apresentada em outubro de 2021 (após a análise do TCU e antes da publicação do edital) , conforme pontuado na documentação apresentada, entendeu-se que tal questão deveria ser objeto de exame.
Por fim, quanto a questões legais atreladas ao Edital, a seus Anexos (em especial a Minuta do Contrato de Concessão) e ao restante da documentação apresentada ao TCU, foram mantidos os exames de conformidade relacionados à documentação prevista no art. 3º da IN TCU 81/2018.
Desta feita, foram adotadas cinco questões de fiscalização no presente acompanhamento (Tabela 5) .
Tabela 5. Questões de fiscalização e riscos associados.
	Questões de fiscalização
	Riscos associados

	1 - O tratamento dado aos relevantes riscos socioambientais e fundiários é apropriado?
	Deficiência nos estudos socioambientais e fundiários, por não considerarem em sua plenitude todos os fatores sensíveis à implantação do empreendimento conforme programado.

	2 - As RAP Máximas possuem nível de confiabilidade aceitável?
	Erros na alimentação do sistema de orçamentação da Aneel.

		Adoção de valores impróprios para itens cujos preços não constam no Banco de Preços da Aneel. 

	3 - As garantias exigidas são adequadas, considerando os objetivos do sistema de garantia e os objetos leiloados?
	Sistema de garantias contratuais ineficiente.

	4 - Houve adequado tratamento das questões abordadas na audiência pública?
	Desconsideração de erros e (ou) de possibilidade de melhoria observados por terceiros.

	5 - Estão presentes no Edital, em seus Anexos e na documentação apresentada ao TCU todos os requisitos previstos na IN TCU 81/2018?
	Descumprimento de requisito formal previsto na IN TCU 81/2018.

Fonte: Elaboração própria.
Audiência Pública
Consta nos autos noventa contribuições recebidas de dezesseis entidades nas Audiências Públicas 19 e 24/2021, acompanhadas das correspondentes análises da Aneel (peça 6, p. 526-609) . Ao todo, quinze contribuições foram aproveitadas pela Aneel, sendo quatro relacionadas ao Edital (duas das quais são contribuições idênticas, apresentadas por Furnas e pela ABDIB) ; dez envolvendo os anexos técnicos; e uma relacionada ao prazo para entrada do Lote 4 em operação estabelecido em minuta do contrato de concessão. Convém ainda frisar que dezessete contribuições estão relacionadas à parte do Lote 1 que fora retirada do leilão e que, portanto, não foram aproveitadas pela autarquia. Especificamente à Nota Técnica 30/2021 SEL-SCT/ANEEL (peça 6, p. 517, item 15) , consta destaque quanto ao não atendimento pela Copel Distribuição S.A. do requisito imposto pelo art. 2º da Portaria MME 279/2020, o que impossibilitou a inclusão das Subestações Barigui 2 e Uberaba no Lote 1 do leilão (parte retirada do presente leilão) .
Consta nos autos três documentos em que são apresentadas análises efetuadas pela Aneel quanto às contribuições recebidas: a Nota Técnica 30/2021 SEL-SCT/ANEEL (peça 6, p. 517-523) ; o Relatório de Análise das Contribuições obtidas nas Consultas Públicas 19 e 24/2021 (peça 6, p. 526-609) ; e o Voto que decide pela aprovação da minuta do edital do Leilão Aneel 2/2021 (peça 8, p. 4-6) . 
Ao fim e ao cabo, a realização da audiência pública mostrou-se eficiente e, em tese, não é possível vislumbrar falha relativa à atuação da Aneel. Nesta etapa do processo de desestatização, a agência ajustou a documentação do leilão naquilo que lhe era pertinente, com base nas sugestões apresentadas, não sendo constatada a existência de contribuição relevante que a Aneel tenha deliberadamente descartado.
Há uma questão, no entanto, que exige a análise desta Corte de Contas: o pleito de exclusão da revisão periódica da RAP, mantida pela Aneel sob a justificativa de que seguia determinação constante no Acórdão 437/2007-TCU-Plenário (objeto de questionamento realizado pela Neoenergia, pela Companhia de Transmissão de Energia Elétrica Paulista, pela Associação Brasileira das Empresas de Transmissão de Energia Elétrica, por Furnas e pela Eletrobras CGT Eletrosul) . Tal questão é pontualmente tratada em item específico do exame técnico deste relatório e fora abordada nas contribuições (apresentadas à peça 6, p. 526-609) de número 24, 49, 50, 53, 82, 83 e 56 (nesta última de forma mais extensa) .
IV. Exame Técnico
IV.1. Relevantes riscos socioambientais e fundiários
A análise do tratamento dos riscos fundiários e socioambientais é usualmente realizada a partir dos apontamentos constantes no relatório R3 (que trata da análise socioambiental, incluindo os mapas de uso e ocupação do solo, de geomorfologia, de cobertura vegetal, de áreas protegidas, de interesse socioambiental, de restrições socioambientais, além da proximidade de aeródromos, de comunidades e de gasodutos, bem como de outros elementos de infraestrutura regional) . O relatório R5 trata do levantamento dos custos fundiários e é mais relevante na análise dos custos considerados para o cálculo da RAP Máxima. Há casos em que não são elaborados os relatórios R3 e R5. Geralmente a dispensa desses relatórios se deve à eventual pequena relevância de tais riscos em determinado empreendimento e (ou) à instalação de determinado empreendimento em área já afetada para empreendimentos do SIN.
No presente leilão, por exemplo, a Empresa de Pesquisa Energética - EPE sugeriu a dispensa de tais relatórios para o Lote 2, haja vista o empreendimento ser um seccionamento com cerca de 300 metros de extensão que compartilhará a faixa com outro empreendimento já contratado (peça 11, p. 23-24) . Outrossim, para o Lote 4 também foi sugerida a dispensa dos relatórios R2 e R3, uma vez que o escopo de reforços estruturais recomendados é composto essencialmente por obras em uma subestação pré-existente, não justificando uma análise socioambiental, visto que a área foi definida em função do arranjo elétrico e do espaço físico disponível na área já utilizada pela SE Estreito em Minas Gerais (peça 12, p. 19-20) .
A análise empreendida pela equipe de fiscalização referente aos tratamentos dos riscos socioambientais e fundiários dos lotes do presente leilão inicialmente colecionou as restrições apontadas nos relatórios técnicos apresentados e, consecutivamente, avaliou a razoabilidade das soluções apresentadas. Ao fim e ao cabo, da análise dos documentos apresentados, conclui-se que não foram encontradas impropriedades no tratamento dado aos riscos encontrados. Logo, não foram encontradas situações que exijam a impulsão de ações corretivas por esta Corte de Contas. Apresenta-se, a seguir, de forma objetiva e resumida, o resultado, por lote, dessa análise.
Lote 1 - Obras estruturantes para o sistema elétrico que supre a Região Metropolitana de Curitiba
Haja vista a constatação de um empate na análise econômica das soluções técnicas estudadas (peça 13, p. 7 e 130-131) , todas as alternativas para o Lote 1 foram recomendadas como soluções válidas, embora tenha sido adotada como referência para o cálculo da RAP Máxima apenas uma alternativa. Em síntese, a alternativa adotada como referência abrange duas obras: uma Linha de Transmissão de 500 kV, com extensão de 284 km, interligando a SE Assis à SE Ponta Grossa; e uma Linha de Transmissão de 525 kV interligando a SE Curitiba Leste à SE Bateias, com extensão de 79 km, além de vários seccionamentos na região metropolitana de Curitiba-PR.
No primeiro trecho (interligando a SE Assis à SE Ponta Grossa) , não foram identificados riscos socioeconômicos relevantes (peça 14, p. 169) . O traçado foi capaz de evitar o cruzamento direto em cidades, vilas e povoados, bem como em assentamentos rurais de reforma agrária, ocorrendo interferências somente em fazendas e localidades rurais de baixíssima densidade demográfica. Também não estão previstas inserções diretas em áreas industriais ou marcadas pela produção intensiva de bens e produtos; bem como em patrimônios históricos reconhecidos (como igrejas e cemitérios) . O traçado evitou áreas de interferência presumida, definidas como áreas abrangidas por um raio de 5 km de territórios indígenas e quilombolas, com base na Portaria Interministerial 060/2015 (para áreas fora da Amazônia legal) . 
No segundo trecho (interligando a SE Curitiba Leste à SE Bateias, além dos seccionamentos) , foram identificados diversos riscos representativos (peça 15, p. 111) . A região possui alta complexidade socioambiental, por se tratar de áreas urbanas da Região Metropolitana de Curitiba, o que eleva custos fundiários e requer cuidados com o impacto visual em áreas adensadas. A região é majoritariamente urbana, havendo também áreas de atividades agropecuária (agricultura anual e perene, áreas de pastagem e de plantios florestais) . Foram identificadas ainda áreas de vegetação nativa do bioma Mata Atlântica com incidência de araucária, espécie em extinção, protegida por lei. Trata-se, portanto, de região que apresenta alta vulnerabilidade socioambiental e fundiária, o que potencialmente pode resultar em incremento nos custos projetados e em morosidade no processo de licenciamento ambiental, refletindo no cronograma de execução das obras.
Lote 2 - Expansão do sistema de transmissão da região do Nordeste Baiano
Do ponto de vista das análises socioambientais, ao analisar a solução adotada para o Lote 2, não há questões relevantes atinentes à SE 500 kV Olindina II. Quanto ao seccionamento, este está localizado em um local onde não foram identificadas áreas legalmente protegidas, como unidades de conservação, terras indígenas, territórios quilombolas, cavernas nem patrimônio arqueológico registrado nas bases consultadas. Entretanto, por se localizar no Bioma Mata Atlântica, restou registrado que deverão ser observadas as restrições legais deste ambiente (peça 11, p. 23-24) . A região é caracterizada por áreas de solo exposto, com árvores esparsas, reflorestamento e poucos remanescentes de vegetação nativa (peça 11, p. 92) .
Lote 3 - Atendimento à região oeste do estado da Bahia
Em síntese, a alternativa adotada como referência abrange duas principais obras: uma Linha de Transmissão de 230 kV, com extensão de 18,5 km, interligando a SE Barreiras à SE Barreiras II; e uma Linha de Transmissão de 230 kV interligando a SE Rio das Éguas à SE Rio Grande II, com extensão de 140 km.
O Relatório R3 aponta que, para nenhuma das LTs do Lote 3, foram identificados riscos socioambientais relevantes, tendo sido destacado que não existem interferências em assentamentos rurais, territórios indígenas ou quilombolas (peça 16, p. 219) . 
No primeiro trecho (LT 230 kV - SE Barreiras II à SE Barreiras) , há destaque, no entanto, para a presença de sítio arqueológico nas proximidades da futura linha de transmissão e quanto ao alto potencial de existência de cavernas no trajeto. Entretanto, no Cadastro Nacional de Informações Espeleológicas (CANIE) e no Cadastro Nacional de Cavernas do Brasil (CNC) não constam registradas cavidades naturais subterrâneas na diretriz preferencial do traçado (peça 16, p. 220) .  Outrossim, em que pese o traçado intercepte a Área Prioritária para a Conservação da Biodiversidade (APCB) Cristópolis, não foram observados riscos socioeconômicos representativos (peça 16, p. 220-221) .
No segundo trecho (LT 230 kV - SE Rio das Éguas à SE Rio Grande II) , apesar de nenhuma Unidade de Conservação (UC) ser efetivamente interceptada pelos corredores analisados, três UCs se encontram próximas à diretriz preferencial do traçado, a qual intercepta as Áreas Prioritárias para Conservação, Uso Sustentável e Repartição de Benefícios da Biodiversidade Brasileira (APCBs) Correntina e São Desidério (peça 16, p. 220-221) .
Lote 4 - Maior confiabilidade e flexibilidade operativa em cenários críticos de elevada importação de energia pela região Sudeste (garantia do controle de tensão no Sistema de São Paulo) 
Trata-se tão somente da instalação de três compensadores síncronos na SE Estreito (já existente) , com o objetivo de reduzir tanto o tempo de recuperação de potência quando ocorre o bloqueio dos bipolos Xingu-Terminal Rio e na sequência Xingu-Estreito, como o tempo total de interrupção de potência nestes equipamentos (peça 12, p. 61-64) . As análises indicam que a alternativa resulta em aprimoramento no desempenho da malha elétrica da região São Paulo, como também traz benefícios para o sistema elétrico interligado, como um todo (peça 12, p. 16) .
Não foram apontados riscos socioambientais relevantes, tendo em vista que a instalação dos compensadores síncronos depende apenas da realização de obras civis nos limites da subestação já existente (peça 12, p. 19-20) .
Lote 5 - Solução estrutural para atendimento elétrico à região de Macapá
Inicialmente, seriam leiloados apenas quatro lotes por meio do Leilão Aneel 2/2021. Todavia, diante da necessidade de aumento da confiabilidade no atendimento à região de Macapá, que sofreu com a ocorrência de severos cortes de carga no ano de 2020, decidiu-se incorporar ao presente leilão parte do que seria leiloado em 2022 (peça 17, p. 2) . Assim, consecutivamente, fora aberta Consulta Pública específica para o aprimoramento do Lote 5 (peça 18) .
A alternativa de expansão estudada (peça 19, p. 17) contempla a construção da SE Macapá III, que terá aproximadamente 52 mil m², e sua conexão à SE Macapá (por meio da LT Macapá - Macapá III C1, com cerca de 10 km de extensão) e à SE Laranjal do Jari (por meio da LT Laranjal do Jari - Macapá III C1, com aproximadamente 230 km de extensão) .
Ao fim e ao cabo, optou-se por restringir o objeto do Lote 5 do presente leilão, ficando este resumido à construção da SE Macapá III e à sua interligação à SE Macapá (linha de transmissão de 10 km de extensão) : fora postergada a outorga neste leilão de parte da solução adotada (a construção da linha de transmissão de 230 km de extensão, interligando a SE Laranjal do Jari à SE Macapá III) .  
Para a escolha do terreno destinado à implantação da Subestação Macapá III, foi adotado o critério de não interferência em áreas com construções, loteamentos, instalações industriais, vegetação nativa, APPs, áreas de Reserva Legal, áreas alagáveis, dentre outros (peça 20, p. 90) .
No que diz respeito à linha de transmissão, ao longo do corredor de estudo foram identificadas situações que exigem cuidados especiais, tais como: propriedades particulares urbanas, pequenas propriedades rurais, benfeitorias, travessias de corpos d'água e regiões alagadas, Áreas de Reserva Legal, travessia de rodovia e estradas vicinais, bem como travessias de LTs e de LDs existentes (peça 20, p. 90) .
Não foram identificadas terras indígenas na área proposta para os empreendimentos que compõem o Lote 5, todavia, foram mapeadas dez comunidades quilombolas dentro do raio de 8 km da diretriz de traçado da LT e da área da SE Macapá III (peça 20, p. 60) . Há registro, no entanto, de interferência direta da LT na área de Proteção Ambiental - APA do Rio Curiaú (peça 20, p. 55) , situação que exige atenção. Por fim, tanto a LT quanto a SE encontram-se dentro de Área Prioritária para Conservação da Biodiversidade (peça 20, p. 55 - 56) . Ao fim e ao cabo, a partir da leitura do Relatório R3 (peça 20) é possível se concluir que o empreendimento não representa risco socioambiental relevante, desde que observadas as recomendações constantes no documento (peça 20, p. 90-91) .
IV.2. Confiabilidade das RAP Máximas
IV.2.1. Exame expedito do cálculo das RAP Máximas
Foi realizado exame expedito dos cálculos das RAP Máximas a partir das planilhas apresentadas, bem como cotejados os custos considerados com os constantes nos relatórios técnicos (em especial os custos fundiários) e no edital (custos atrelados à elaboração dos estudos, às garantias e à participação no certame) . Não foram encontradas discrepâncias relevantes entre os valores estimados pela Aneel e as simulações realizadas pela equipe do TCU. A maioria dos valores estimados pela autarquia foram baseados no Banco de Preços da Aneel. Em síntese, não foram observadas inconsistências capazes de descaracterizar a confiabilidade dos cálculos, nem irregularidades que justifiquem a impulsão de ações corretivas por esta Corte de Contas.
IV.2.2. Preços não constantes no Banco de Preços da Aneel
Apenas no Lote 4 há item cujo preço não consta no Banco de Preços da Aneel. Na documentação apresentada constam as cotações realizadas (peça 7, p. 1-8) para o referido item (três compensadores síncronos de -300/+300 Mvar a serem instalados na SE Estreito) . O valor da cotação adotado para o item consta na pasta "Investimento", célula F6, da planilha de cálculo da RAP Máxima para o referido Lote (a memória de cálculo está à pasta "Cotações Síncronos" da mesma planilha) .
Ao fim e ao cabo foram realizadas três cotações, sendo duas consideradas inválidas: a com maior preço (variação superior a 25% às demais cotações) e a com o menor preço (descartada por não se referir à solução técnica proposta) .
Em que pese se trate de item relevante, que corresponda a 91% do valor de investimento do Lote 4, é oportuno registrar que o fornecimento do equipamento não é realizado por muitas empresas no País. Há, inclusive, registro efetuado por uma das empresas consultadas (a que teve a cotação descartada por não se referir à solução técnica proposta) , no sentido de informar que o seu produto (correspondente à cotação solicitada) não teria competitividade no mercado nacional. Na ocasião, a empresa destacou que o equipamento seria fabricado na Alemanha e que, ao chegar no Brasil, alcançaria uma cifra na ordem de 20% superior às soluções nacionalizadas (peça 7, p. 6) .
Em suma, está devidamente justificada a exclusão de duas das três cotações impulsionadas e a apropriação da cotação adotada como referencial. Não resta, portanto, identificada conduta inadequada na cotação dos referidos equipamentos, que justifique a impulsão de ações corretivas por esta Corte de Contas.
IV.2.3. Previsão de revisão das RAP Máximas em outubro
Na Nota Técnica 457/2021 SCT/ANEEL (peça 7, p. 43-63) , que trata da análise técnica e econômica do Leilão Aneel 2/2021, consta item específico que estabelece a possibilidade de atualização dos parâmetros e valores de referência utilizados no estabelecimento das RAP Máximas dos lotes do certame Leilão Aneel 2/2021. Há destaque para condição que impulsionaria tal atualização: no caso de grande oscilação até o mês de outubro de 2021 (peça 7, p. 58-59) .
Tabela 6. Variações percentual de indicadores de atualização do Banco de Preços de Referência e da taxa SELIC nos últimos meses.
Fonte: Nota Técnica 457/2021 SCT/ANEEL (peça 7, p. 59) .
Como fundamentação, há menção ao fato de, nos dezoito meses anteriores à edição da referida nota técnica, ter sido identificada considerável elevação nos parâmetros e indicadores econômicos utilizados como referência na formulação das RAP Máximas, como série DI, INCC, Dólar, taxa SELIC (NTN-B e Debêntures) , etc. (Tabela 6, retro) .
No documento, a Aneel infere que oscilações excessivas nesses parâmetros e indicadores podem significar um descolamento da receita máxima estabelecida em relação à conjuntura econômica no momento do leilão, tendo em vista a defasagem de sete meses entre a data de referência (maio de 2021) e a publicação do Edital (novembro de 2021) . Sustenta ainda que ajustes podem ser decisivos para se evitar pouca competição e até mesmo lotes desertos.
Ao fim e ao cabo, foi estabelecida a seguinte metodologia para a impulsão de um eventual ajuste antes da publicação do edital: (i) avaliação dos parâmetros e indicadores utilizados na atualização do Banco de Preços de Referência Aneel até o mês de outubro, além da taxa básica de juros de referência (taxa SELIC) para avaliação dos parâmetros de composição da Wacc; e (ii) atualização da data de referência para outubro de 2021, no caso de a variação média total dos indicadores relacionados ao Banco de Preços de Referência Aneel ser superior a 15% entre maio e outubro de 2021, e (ou) no caso de a variação dos parâmetros de composição econômico-financeira (taxa SELIC) ser superior a 70 % no mesmo período.
Há de se reconhecer que, em razão dos efeitos da pandemia de COVID-19, houve variação expressiva no custo dos insumos utilizados para a construção de linhas de transmissão e subestações (em especial nos produtos siderúrgicos que tiveram alta de 106% nos últimos dezoito meses) nos meses anteriores à data-base dos orçamentos (maio de 2021) que subsidiaram o cálculo dos investimentos para os lotes do Leilão Aneel 2/2021. Outrossim, já se passaram mais de seis meses da referida data-base e alguns índices de mercado continuaram em curva ascendente. Estudos elaborados pela FGV confirmam que, desde maio, houve altas relevantes, mas que há uma tendência de estabilização, conforme publicação de 26/8/2021 no sítio eletrônico www.opovo.com.br:
O Índice Nacional de Custos da Construção - M (INCC-M) desacelerou de 1,24% em julho para 0,56% em agosto, informou nesta quinta-feira, 26, a Fundação Getúlio Vargas (FGV) . A inflação somada em 12 meses pelo índice arrefeceu de 17,35% em julho para 17,05% em agosto. O INCCM acumula alta de 11,37% em 2021, segundo a FGV.
A desaceleração do indicador foi puxada pelo alívio do subíndice de Materiais, Equipamentos e Serviços, que passou de 1,37% em julho para 1,10% em agosto, com destaque para materiais para estrutura (1,85% para 1,05%) . Materiais para acabamento também desaceleraram, de 1,44% para 1,16%, ao passo que materiais para instalação (0,28% para 0,46%) e equipamentos para transporte de pessoas (2,42% para 3,37%) avançaram.
Já o grupo Serviços acelerou de 0,65% para 0,78%, influenciado por aluguel de máquinas e equipamentos (0,61% para 1,37%) . Os serviços técnicos (0,92% para 1,08%) também ampliaram a alta dos preços, mas os serviços pessoais arrefeceram, de 0,71% para 0,53%.
O subíndice de Mão de Obra teve variação nula em agosto (0,0%) , após registrar alta de 1,12% em julho. Todas as aberturas (auxiliar, técnico e especializado) ficaram estáveis.
 (grifos acrescidos) 
Enfim, mostra-se razoável a preocupação da Aneel em criar um gatilho para que o presente processo de desestatização não venha a ser frustrado em decorrência da desatualização das planilhas de cálculo das RAP Máximas. Ademais, eventual ajuste está condicionado a uma variação média total dos indicadores relacionados ao Banco de Preços de Referência Aneel superior a 15% e (ou) a uma variação da taxa SELIC superior a 70 % entre maio e outubro de 2021. Não são, portanto, variações de pequena monta, mas variações que teriam, em tese, o condão de afastar potenciais interessados em participar do leilão.
Nesse sentido, embora a média dos deságios nos leilões de linhas de transmissão anteriores seja de 45% (Tabela 4, retro) , observa-se que, desde o Leilão 2/2019, os deságios obtidos nos leilões foram menores (Leilão 2/2019 - 60%; Leilão 1/2020 - 55%; e Leilão 1/2021 - 48%) . Há de se recordar ainda que o Leilão 13/2015 obteve deságio de apenas 19%. Ou seja, diversas variáveis setoriais, políticas, macroeconômicas, além de conjunturas, balizam os deságios ofertados pelos players desse mercado. Dessa forma, são razoáveis os parâmetros estabelecidos pela Aneel para o ajuste das RAP Máximas antes da publicação do Edital do Leilão Aneel 2/2021.
Vale mencionar que, em 22/9/2021, o Copom estabeleceu a taxa Selic em 6,5% a.a.. Dessa forma, o gatilho estabelecido pela Aneel foi atingido, tendo em vista que o índice sofreu variação de mais de 85% entre maio (3,5%) e setembro (6,5%) de 2021.
IV.3. Garantias exigidas
A minuta de Edital estabelece nova metodologia para a apresentação de garantia: o aumento do percentual da garantia exigida conforme o incremento do deságio proposto pelo interessado. Foram estabelecidas três faixas: 5% de garantia sobre o valor de investimento previsto para deságios de até 50%; 7,5% de garantia para deságios entre 50% e 60%; e 10% de garantia para deságios superiores a 60%. 
Trata-se de questão que fora objeto de recomendação no Acórdão 2637/2019-TCU-Plenário (subitem 9.2.5) , de relatoria do Min. Bruno Dantas, exarado no âmbito do processo que acompanhou o Leilão Aneel 2/2019 e definiu as atuais metodologias de acompanhamento dos leilões de linhas de transmissão:
9.2. recomendar à Aneel, com fulcro no art. 250, inciso III, do Regimento Interno do TCU, que avalie a conveniência e a oportunidade de:
 (...) 
9.2.5. exigir percentuais de Garantia de Fiel Cumprimento do Contrato acima de 5% do valor do investimento, com fundamento no art. 56, § 3º, da Lei 8.666/1993, no caso de lotes que indiquem a necessidade de garantias excepcionais  (maiores riscos financeiros, técnicos e de atendimento ao prazo contratual fixado) , sopesando o benefício desse acréscimo (maior garantia de execução em caso de aplicação de penalidade) com o possível aumento da RAP (em razão do aumento dos custos das transmissoras com a emissão do seguro-garantia) e estabelecendo critérios objetivos para a exploração desta discricionariedade.
 (grifos acrescidos) 
A metodologia estabelecida pela Aneel está em conformidade com a recomendação contida no supracitado decisium. Do mesmo modo, mostra-se coerente com as médias de deságios ofertadas nos últimos leilões de linhas de transmissão: desde o Leilão 13/2015, 62,5% dos leilões realizados tiveram média de deságio inferior a 50%; 25% tiveram média de deságio entre 50% e 60%; e 12,5% tiveram média de deságio superior a 60%.
Convém destacar que o entendimento quanto à conformidade do sistema de garantia definido se baseia em um exame de caráter geral. Ou seja, não considera as particularidades de cada leilão, apenas a correlação entre os percentuais de garantia definidos pela Aneel e o histórico dos deságios ofertados: permitindo identificar situações típicas (usualmente sem acréscimo significativo de risco) e situações atípicas (que potencialmente resultam em acréscimo significativo de risco) .
IV.4. Pleito de exclusão da revisão quinquenal do custo de capital terceiros (contribuição obtida nas Audiências Públicas) 
Tal questão fora abordada nas contribuições (apresentadas à peça 6, p. 526-609) de número 24, 49, 50, 53, 82, 83 e 56 (nesta de forma mais extensa) . Em síntese é pleiteado o congelamento da revisão do custo de capital de terceiros até que sejam realizados estudos mais aprofundados, conforme justificativa apresentada pela Aneel na Consulta Pública 71/2021 por meio da Nota Técnica 53/2021-SEL-SCT/ANEEL (peça 6, p. 585 e 604) .
Consta nas contribuições extensa argumentação acerca da questão, a qual é trazida de forma resumida nos subitens IV.4.1 a IV.4.4, seguida da correspondente análise (subitem IV.4.5) . Em suma, são efetuadas críticas ao atual modelo de revisão, em razão de a revisão do custo de capital de terceiros estar gerando incertezas nas projeções econômico-financeiras.
O contexto histórico que impulsionou o estabelecimento dessa revisão sustenta a tese postulada pelos agentes que pleiteiam tal congelamento. Outrossim, tais agentes afirmam que a condição existente à época do estabelecimento da citada revisão fora alterada pela mutação do mercado de crédito: os contratos de financiamento deixaram de ser pós-fixados e passaram a ser pré-fixados. Segundo tais agentes, tal realidade acabou prejudicando o mecanismo de compensação estabelecido pela Aneel. Defendem que, enquanto à época do estabelecimento do mecanismo de compensação os contratos de financiamento eram majoritariamente pós-fixados, atualmente com os contratos sendo pré-fixados, há possibilidade de prejuízo não gerenciável ao concessionário. Ou seja, entendem que, caso não seja eliminada a possibilidade de absorção do referido potencial prejuízo, o prêmio por este risco seria automaticamente incorporado aos lances do leilão.
IV.4.1. Alterações das RAP dos contratos de concessão de linhas de transmissão
A partir de 2007 os contratos de concessão de linhas de transmissão podem alterar a RAP por meio de dois mecanismos: o reajuste anual, ou a revisão quinquenal.
O reajuste anual atualiza a receita das transmissoras. Ao mesmo tempo mitiga os prejuízos decorrentes do processo inflacionário e mantém o equilíbrio econômico-financeiro dos contratos de concessão. Isso em razão de expurgar as incertezas inflacionárias. Consequentemente, reduz o prêmio pelo risco inflacionário que seria embutido nos lances do leilão, caso não houvesse o dispositivo de reajuste. 
A revisão tarifária quinquenal também busca manter o equilíbrio econômico-financeiro dos contratos de concessão, mas por meio de mecanismos diversos que buscam a eficiência na prestação do serviço em busca de modicidade tarifária: inclui as receitas autorizadas após o leilão e revisa o custo de capital de terceiros e os custos operacionais.
IV.4.2. Mutação do mercado de crédito
Até 2018, o financiamento do setor elétrico brasileiro era majoritariamente realizado pelo BNDES, o qual indexava os empréstimos à Taxa de Juros de Longo Prazo (TJLP) . Atualmente, há predominância de contratos que indexam os empréstimos à Taxa de Longo Prazo (TLP) . São indicadores com nomes parecidos, mas que operam de forma diferente.
A TJLP é composta pela meta de inflação prospectiva em doze meses e por prêmio de remuneração definido conforme o prêmio embutido nas notas do tesouro nacional série B (NTN-B) , de três anos, o que caracteriza os contratos como créditos nominais pós-fixados.
Por outro lado, a TLP se caracteriza como um contrato pré-fixado em termos reais, estando o custo financeiro real do contrato definido no momento da sua contratação. A fórmula de cálculo da TLP soma a inflação realizada no mês anterior ao prêmio embutido na curva de juros real brasileira (IPCA) , à data da contratação do empréstimo. É considerado o vértice de cinco anos da estrutura a termo da taxa de juros, de forma que a partir do momento em que o crédito é contratado não há dúvidas sobre o seu custo financeiro real. Sendo assim, apesar de o custo nominal nos contratos indexados à TLP depender da inflação futura, o custo real do financiamento se mantém constante.
O mercado de debêntures incentivadas também ganhou protagonismo no financiamento de projetos de infraestrutura nos últimos anos, proporcionando mais uma modificação na evolução das despesas financeiras das empresas do setor elétrico. Tais títulos também são corrigidos pelo IPCA. São emitidos exclusivamente em termos reais pré-fixados, ou seja, considera-se a correção monetária na sua forma de cálculo.
Em 2020 fora registrado forte retração na emissão de debêntures devido ao cenário de pandemia de COVID-19 e os consequentes decretos de estado de calamidade pública que impediram e (ou) prejudicaram o avanço de vários projetos. Houve maior redução na emissão de debêntures incentivadas devido ao atraso nas obras, pois essa modalidade de debêntures exige lastro em projetos de infraestrutura e estes sofreram grande impacto com as medidas de isolamento. No entanto, entre 2018 e 2020, a maior parte do volume de debêntures emitidas por transmissoras de energia elétrica estava atrelado ao IPCA.
Outrossim, a diferença entre o prazo médio de uma operação de crédito real pós-fixada e uma pré-fixada se acentuou: (i) até 2017 o prazo médio dessas operações tinham alongamento similar; (ii) em 2018 as operações pré-fixadas tiveram prazo médio de 13,7 anos, enquanto as pós-fixadas tiveram prazo médio de 5,8 anos; (iii) em 2019 as operações pré-fixadas tiveram prazo médio de 19,3 anos, enquanto as pós-fixadas tiveram prazo médio de 5,5 anos; e (iv) em 2020 as operações pré-fixadas tiveram prazo médio de 20,3 anos, enquanto as pós-fixadas tiveram prazo médio de 3,3 anos.
Em suma, essa mutação do mercado de crédito permite se conhecer, à época do leilão de transmissão, todas as despesas futuras, já que tanto as despesas operacionais quanto as despesas financeiras são corrigidas pela inflação. Assim, é possível se projetar todas as diferentes despesas em termos reais.
IV.4.3. Motivação da implantação da revisão do custo de capital de terceiros pela Aneel
À época em que a Aneel optou por implantar a revisão do custo de capital de terceiros, foi identificada uma oportunidade de garantir o equilíbrio econômico-financeiro dos contratos e gerar modicidade tarifária, já que quando a TJLP diminuía, também diminuíam as despesas financeiras das empresas e, consecutivamente, havia melhora no desempenho financeiro da concessionária. O regulador verificou que o resultado extra que estava sendo gerado para as empresas transmissoras não era provocado pela capacidade do empreendedor de aperfeiçoar a sua operação, mas proveniente de flutuações macroeconômicas. Sendo assim, definiu que deveria ser implantada a revisão do custo de capital de terceiros visando anular o impacto das flutuações da TJLP no resultado financeiro das companhias.
Assim, se o custo do capital de terceiros reduzisse, a RAP seria minorada, repassando os ganhos ao consumidor; e, se o custo aumentasse, a RAP seria majorada, reequilibrando as finanças do projeto. Isso permitiria neutralizar o impacto da política monetária sobre as empresas, gerando modicidade tarifária, pois em momentos de queda da TJLP os consumidores seriam beneficiados com a redução da remuneração das transmissoras (redução que posteriormente seria repassada para a tarifa) . Por outro lado, em momentos de alta da TJLP, a regra estabelecida proporcionaria previsibilidade aos agentes do setor, com potencial impacto sobre o prêmio cobrado nos leilões em razão das incertezas relacionadas à política monetária.
IV.4.4. Impacto da mutação do mercado de crédito no modelo de revisão de capital de terceiros implantado pela Aneel
Com a mutação do mercado de crédito, os contratos deixaram de ser indexados à TJLP e passaram a ser indexados à TLP ou a serem financiados por debêntures incentivadas, o que acabou prejudicando o mecanismo de compensação estabelecido pela Aneel. Assim, a partir do momento em que o crédito é contratado não há dúvidas sobre o seu custo financeiro real (que tem como base a taxa de inflação realizada no mês anterior ao prêmio - o IPCA) .
Deste modo, caso o agente capte recursos hoje, e posteriormente os juros reais brasileiros venham a cair, a sua receita será reduzida sem o proporcional impacto nas despesas financeiras, criando um potencial prejuízo não gerenciável. Paralelamente, caso os juros reais venham a subir, sua receita será aumentada sem o proporcional aumento nas despesas financeiras, resultando em um possível aumento de receita sem causa justificada.
Logo, atualmente a revisão tarifária quinquenal acaba impulsionando risco aos agentes que captam recursos no mercado para a realização dos investimentos (no caso de redução dos juros reais) e à modicidade tarifária (no caso de acréscimo dos juros reais) , em um movimento exatamente oposto ao que se pretendia quando se instituiu a revisão do capital de terceiros. Assim, o descasamento entre a evolução das despesas financeiras e a receita anual permitida gera incertezas para o participante do leilão, que tende a incluir um prêmio para tal risco nos lances ofertados.
IV.4.5. Análise dos argumentos apresentados nas audiências públicas e das justificativas apresentadas pela Aneel para o não acolhimento da contribuição
Em tese, caso o mercado de crédito atual permaneça praticando contratos de financiamento pré-fixados, a argumentação trazida pelos participantes das audiências públicas é pertinente e relevante. O Brasil e os demais países atravessam, no entanto, um momento de turbulência econômica causada pela pandemia de COVID-19, razão pela qual não é possível se afirmar sem estudos mais aprofundados se há uma tendência para a consolidação do financiamento desses projetos de infraestrutura a partir de créditos pré-fixados.
Nesse sentido, a Aneel pode estar sendo conservadora: aguardando um pouco mais para alterar a modelagem econômico-financeira do financiamento desses projetos. Nada obstante, trata-se efetivamente de potencial despesa e (ou) receita indevida cuja gestão não é gerenciada pelos concessionários: a revisão do capital de terceiros pode tanto gerar ganhos indevidos às concessionárias, como as obrigarem a absorver custos impossíveis de serem antecipadamente calculados. Entretanto, tal questão é solucionada por meio da incorporação, ou não, desse risco no lance ofertado pelo interessado, a depender da estratégia individual de cada proponente para o leilão.
Nas justificativas apresentadas para o não acolhimento da contribuição, a Aneel informou que não estava prevista alteração de metodologia para o Leilão Aneel 2/2021, o qual manteria o modelo vigente (peça 6, p. 526-608) . Frisou ainda que as revisões do custo de capital de terceiros durante a vigência do contrato de concessão decorriam do atendimento, pela Aneel, de determinação desta Corte de Contas contida no Acórdão 437/2007-TCU-Plenário. Nada obstante, o referido decisium não tem relação com o tema em pauta.
É provável que se referiram ao Acórdão 649/2005-TCU-Plenário (subitem 9.2.6) , de relatoria do Min. Walton Alencar, que trouxe uma determinação mais geral, impulsionando a inclusão de mecanismos mais dinâmicos destinados à redução das tarifas em razão de apropriação de ganhos de eficiência empresarial e/ou redução de custos, conforme o contexto da época. De todo modo, em essência, esses mecanismos são de discricionariedade dos gestores, por meio de uma ponderação de conveniência e oportunidade. Ou seja, seria possível dar cumprimento à determinação e ao mesmo tempo reavaliar a revisão de capital de terceiros, alterando esse mecanismo de revisão em alinhamento com o preconizado no Acórdão 649/2005-TCU-Plenário. Nada obstante, embora essa controvérsia seja uma questão digna de registro, não indica necessariamente a existência de uma irregularidade ou uma oportunidade de melhoria.
Assim, embora seja tema que deva ser objeto de análise pela Aneel para o aperfeiçoamento dos leilões de transmissão, não é elemento que tem o condão de prejudicar sensivelmente a viabilidade do Leilão Aneel 2/2021, dispensando a adoção de providências imediatas. No entanto, é razoável recomendar à Aneel que avalie a viabilidade e a razoabilidade de se aferir os impactos da mutação do mercado de crédito no modelo de revisão dos contratos de concessão de linhas de transmissão, visando adequá-lo às atuais práticas de mercado.
IV.5. Requisitos formais previstos na IN TCU 81/2018
No que diz respeito aos requisitos formais estabelecidos na IN TCU 81/2018, não foram identificadas falhas e (ou) impropriedades na documentação apresentada.
V. Contribuições dos gestores
Em alinhamento com o que estabelecem os parágrafos 8º e 9º, do art. 9º, da IN TCU 81/2018, foi realizada, em 21/10/2021, reunião técnica com gestores da Aneel responsáveis pela condução do Leilão de Transmissão Aneel 2/2021. Na referida reunião foram apresentadas, de forma suscinta, as análises efetuadas, as conclusões e as proposições contidas no relatório preliminar do presente acompanhamento. Ao final, os gestores informaram que não teriam interesse em apresentar outras contribuições para o aprimoramento do relatório, além das já expostas na reunião, e, consecutivamente, encaminharam ofício formalizando tal decisão (peça 21) .
VI. Conclusão 
O presente processo tratou do acompanhamento do Leilão de Transmissão Aneel 2/2021 para a concessão da prestação de serviço público de transmissão de energia elétrica, por um período de trinta anos, prorrogáveis por igual período, cujo objeto abrange a construção, operação e manutenção de instalações de transmissão que passarão a integrar a Rede Básica do Sistema Interligado Nacional (SIN) , bem como as instalações necessárias às funções de medição, supervisão, proteção, comando, controle, telecomunicações, compensação reativa, terminais de manobra e todos os demais serviços e infraestrutura necessários à prestação do serviço público de transmissão, incluindo a gestão socioambiental e fundiária associada. Abrange obras nos estados do Paraná, São Paulo, Bahia, Minas Gerais e Amapá, compreendendo cinco lotes. São 538,5 km de linhas de transmissão, bem como 1.350 MVA em capacidade de transformação de subestações, com investimentos estimados da ordem de 2,71 bilhões de reais e expectativa de geração de aproximadamente 6.179 empregos diretos.
Não houve alterações na metodologia de análise em relação ao modelo de acompanhamento dos processos de desestatização de Linhas de Transmissão proposto no relatório de acompanhamento do Leilão 2/2019 e aprovado por meio do Acórdão 2637/2019-TCU-Plenário, de relatoria do Min. Bruno Dantas. No Leilão de Transmissão 2/2021, a análise de riscos apontou: (i) que a materialidade do leilão é baixa em relação a outros processos de leilões da Aneel analisados por esta unidade técnica; (ii) que a Aneel vem atendendo às determinações e às recomendações do TCU para o aperfeiçoamento dos procedimentos relacionados aos leilões; (iii) que não houve novidades relevantes na documentação apresentada e tampouco nos normativos editados pela Aneel; (iv) que as questões mais relevantes estão atreladas aos tratamentos de riscos socioambientais e fundiários, bem como à qualidade e à confiabilidade dos relatórios R3 (Estudo Socioambiental de Detalhamento da Solução Escolhida) e R5 (Custos Fundiários) ; (v) que as RAP Máximas usualmente apresentam pequenas variações nos preços adotados para alguns equipamentos (especialmente em itens que não estão previstos no Banco de Preços da Aneel) , razão pela qual deveria ser realizado um exame expedito em seu cálculo, com foco nos itens cujos preços não estão previstos no Banco de Preços da Aneel e na possibilidade de revisão dos valores considerados na documentação apresentada em outubro de 2021 (após a análise do TCU e antes da publicação do edital) ; (vi) que a desconsideração de sugestões/propostas registradas por terceiros nas audiências públicas era questão relevante (especificamente o pleito de exclusão da revisão quinquenal do custo do capital de terceiros, postulado por vários participantes nas audiências) , haja vista a constante mutação econômica gerenciada pelos players desse mercado; e (vii) que o sistema de garantias contratuais não fora analisada por esta unidade técnica após a alteração pela Aneel do modelo adotado, razão pela qual se entendeu que tal questão deveria também ser objeto de exame no presente feito.
Assim, foram definidas as questões de fiscalização, as quais abrangem os seguintes temas: (i) relevantes riscos socioambientais e fundiários; (ii) confiabilidade das RAP Máximas; (iii) garantias exigidas; (iv) pleito de exclusão da revisão quinquenal do custo de capital de terceiros; e (v) requisitos formais previstos na IN TCU 81/2018.
Quanto ao primeiro tema (relevantes riscos socioambientais e fundiários) , constatou-se que não foram encontradas impropriedades no tratamento dado os riscos encontrados. Convém destacar apenas o Lote 1 (especificamente no trecho interligando a SE Curitiba Leste à SE Bateias, região metropolitana de Curitiba-PR) , no qual fora identificada alta vulnerabilidade socioambiental e fundiária, o que potencialmente pode resultar em incremento nos custos projetados e em morosidade no processo de licenciamento ambiental, refletindo no cronograma de execução das obras. Nos demais lotes não há riscos socioambientais relevantes.
Sobre o segundo tema (confiabilidade das RAP Máximas) , não foram observadas inconsistências capazes de descaracterizar a confiabilidade dos cálculos, nem irregularidades que justifiquem a impulsão de ações corretivas por esta Corte de Contas. Com relação a itens cujos preços não constem no Banco de Preços da Aneel, tal situação fora observada apenas no Lote 4, não tendo sido observada conduta inadequada da Aneel na cotação dos referidos equipamentos. Especificamente quanto à possibilidade de revisão das RAP Máxima em outubro, antes da publicação do Edital, as justificativas apresentadas pela Aneel (histórico de aumento dos preços nos meses anteriores e posteriores à definição dos preços de referência) mostram-se razoáveis e pretendem afastar a possibilidade de eventual fracasso na realização do certame. 
Com relação ao terceiro tema (garantias exigidas) , observou-se que a metodologia estabelecida pela Aneel de estabelecimento de faixas para o aumento do percentual de garantia exigida, conforme o incremento do deságio ofertado pelo proponente, está em conformidade com a recomendação contida no Acórdão 2637/2019-TCU-Plenário (subitem 9.2.5, peça 46, TC Processo 012.988/2019-7) , de relatoria do Min. Bruno Dantas. Outrossim, as faixas estabelecidas pela autarquia estão coerentes com o histórico de deságios médios apurados nos leilões de transmissão anteriores.
No que diz respeito ao quarto tema (pleito de exclusão da revisão quinquenal do custo de capital de terceiros) , percebe-se coerência na fundamentação apresentada pelos agentes nas audiências públicas. Ou seja, efetivamente a revisão tarifária quinquenal pode acabar impulsionando risco aos agentes que captam recursos no mercado para a realização dos investimentos (no caso de redução dos juros reais, provocando a absorção de custos imprevisíveis) e à modicidade tarifária (no caso de acréscimo dos juros reais, provocando ganhos indevidos às concessionárias e aumento desmotivado de custos para os consumidores) , tendo em vista a recente mutação do mercado de crédito (que migrou a maior parte das operações de financiamento de pós-fixadas para pré-fixadas) .
Até o momento a Aneel manteve a aplicação dos critérios de revisão quinquenal, possivelmente aguardando uma consolidação da modalidade das operações de financiamento dos projetos de infraestrutura. Ocorre que a autarquia apresentou em sua justificativa que as revisões do custo de capital de terceiros durante a vigência do contrato de concessão decorriam do atendimento, pela Aneel, de determinação desta Corte de Contas contida no Acórdão TCU 437/2007. Embora o referido decisium não tenha relação com o tema em pauta, é provável que tenham se referido ao Acórdão 649/2005-TCU-Plenário (subitem 9.2.6) , de relatoria do Min. Walton Alencar, que trouxe uma determinação mais geral, impulsionando a inclusão de mecanismos mais dinâmicos destinados à redução das tarifas em razão de apropriação de ganhos de eficiência empresarial e/ou redução de custos, conforme o contexto da época.
Em que pese essa controvérsia seja uma questão digna de registro, não indica necessariamente a existência de uma irregularidade ou de uma oportunidade de melhoria, dispensando a adoção de providências imediatas. No entanto, é razoável recomendar à Aneel que avalie a viabilidade e a razoabilidade de se aferir os impactos da mutação do mercado de crédito no modelo de revisão dos contratos de concessão de linhas de transmissão, visando adequá-lo às atuais práticas de mercado.
Por fim, quanto ao último tema (requisito formais previstos na IN TCU 81/2018) , entende-se que, sob o ponto de vista formal, a Aneel atendeu aos requisitos previstos nos arts. 3º e 8º da IN-TCU 81/2018, podendo-se concluir pela legalidade, legitimidade e economicidade dos atos por ela praticados.
VII. Proposta de encaminhamento
Diante do exposto, submetem-se os autos à consideração superior, para posterior encaminhamento ao gabinete do Ministro-Relator Walton Alencar Rodrigues, com as seguintes propostas:
1.1. considerar que, sob o ponto de vista formal, a Agência Nacional de Energia Elétrica (Aneel) atendeu aos requisitos previstos nos arts. 3º e 8º da IN-TCU 81/2018 para a desestatização de que trata o Leilão de Transmissão Aneel 2/2021;
1.2. recomendar à Aneel, com fulcro no inciso III, art. 250 do RITCU, que, em atendimento aos princípios da eficiência, do interesse público e da razoabilidade (art. 2º, caput da Lei 9.784/1999) , que avalie a viabilidade e a razoabilidade de se aferir os impactos da mutação do mercado de crédito no modelo de revisão dos contratos de concessão de linhas de transmissão, visando adequá-lo às atuais práticas de mercado (item IV.4) ; 
1.3. nos termos do art. 8º da Resolução-TCU 315, de 2020, fazer constar, na ata da sessão em que estes autos forem apreciados, comunicação do Relator ao colegiado no sentido de encaminhar o Acórdão que vier a ser proferido, acompanhado do Voto e do Relatório que o fundamentarem, à Aneel, ao Ministério de Minas e Energia (MME) , à Empresa de Pesquisa Energética (EPE) e ao Operador Nacional do Sistema (ONS) ; e
1.4. arquivar o presente processo, com fundamento no art. 169, inciso V, do Regimento Interno do TCU".

não há

Não atuou.

DESESTATIZAÇÃO. TRANSMISSÃO DE ENERGIA ELÉTRICA. LEILÃO 2/2021. AUSÊNCIA DE IMPROPRIEDADES. PROSSEGUIMENTO DO PROCESSO. RECOMENDAÇÃO. CIÊNCIA. ARQUIVAMENTO.

DESESTATIZAÇÃO (DES)

Secretaria de Fiscalização de Infraestrutura de Energia Elétrica (SeinfraEle).

Tratam os autos de acompanhamento da outorga de concessão do serviço público de transmissão de energia elétrica, pelo prazo de trinta anos, prorrogável por igual período, referente à construção, operação e manutenção das instalações de transmissão dispostas em cinco lotes descritos na tabela a seguir, conforme Edital do Leilão 2/2021, a ser conduzido pela Agência Nacional de Energia Elétrica - Aneel.
	Lote
	Empreendimentos
	UF (s) 
	Prazo (meses) 
	Finalidade

	1
	- LT 500 kV Ponta Grossa - Assis, CD, C1 e C2, com 284 km; 
- LT 525 kV Bateias - Curitiba Leste, CD, C1 e C2, com 79 km.
	PR
SP
	60
	Obras estruturantes para o sistema elétrico que supre a Região Metropolitana de Curitiba.

	2
	- SE 500 kV Olindina II - transformação - 500/230 kV - (3+1Res) x 150 MVA e respectivas conexões entre os pátios de 500 kV e de 230 Kv.
	BA
	36
	Expansão do sistema de transmissão da região do Nordeste Baiano.

	3
	- LT 230 kV Rio das Éguas - Rio Grande II, C1, com 147 km; 
- LT 230 kV Barreiras II - Barreiras, C3, com 18,5 km.
	BA
	42
	Atendimento à região oeste do estado da Bahia.

	4
	- SE 500 kV Estreito - 3 Síncronos de -300/+300 Mvar.
	MG
	48
	Maior confiabilidade e flexibilidade operativa em cenários críticos de elevada importação de energia pela 
região Sudeste, bem como garantir o controle de tensão no Sistema de São Paulo.

	5
	- LT 230 kV Macapá - Macapá III, C1, com 10 km; e 
-SE 230/69 kV Macapá III, com transformação 2 x 150 MVA.
	AP
	42
	Solução estrutural para atendimento elétrico à região de Macapá.

Fonte: Nota Técnica 30/2021-SEL-SCT/ANEEL (peça 6, p. 519) .
As estimativas de investimentos e as Receitas Anuais Permitidas (RAP) relativas às instalações a serem licitadas encontram-se na tabela seguinte.
	Lote (UF) 
	Valores estimados

		Estimativa de Investimentos
	RAP (R$) 

	1 (PR/SP) 
	1.627.975.777,25
	228.127.555,25

	2 (BA) 
	133.743.011,60
	18.249.126,54

	3 (BA) 
	157.957.235,97
	21.661.075,96

	4 (MG) 
	641.968.107,50
	85.806.119,62

	5 (AP) 
	148.734.723,28
	20.040.899,81

	Total
	2.710.378.855,67
	373.884.777,18

A unidade técnica verificou tratar-se de leilão de baixa materialidade, se comparado à média dos leilões anteriores, e que não apresenta inovações ou alterações em relação ao Leilão 1/2021, já apreciado por este Tribunal por meio do Acórdão 1227/2021-TCU-Plenário, da relatoria do Ministro Vital do Rego.
Considerando o aprimoramento contínuo da Aneel, a baixa materialidade deste processo de desestatização e a ausência de alterações nos normativos desde o leilão anterior, definiu-se escopo reduzido para a presente fiscalização.
Verifica-se, ainda, ser desnecessário tratar das questões já examinadas por esta Corte, por ocasião da prolação do Acórdão 1227/2021-TCU-Plenário, razão pela qual devem ser submetidas ao Colegiado tão somente as questões inéditas.
Nesse sentido, foram identificadas três questões relevantes: i) alteração do sistema de garantia, que passa a prever seu aumento conforme o crescimento do deságio; ii) reavaliação da estimativa dos investimentos antes da publicação do Edital; e iii) pleito apresentado em Audiência Pública de exclusão da revisão quinquenal do custo de capital terceiros.
Em relação à primeira questão, tem-se que a minuta de Edital encaminhada ao TCU estabelece três faixas para a garantia a ser exigida, a depender do deságio proposto: 5% de garantia sobre o valor de investimento para deságios de até 50%; 7,5% de garantia para deságios entre 50% e 60%; e 10% de garantia para deságios superiores a 60%.
Trata-se, no caso, de implementação de recomendação veiculada no subitem 9.2.5 do Acórdão 2637/2019-TCU-Plenário, da relatoria do Ministro. Bruno Dantas, exarado no âmbito do processo que acompanhou o Leilão Aneel 2/2019 e definiu as atuais metodologias de acompanhamento dos leilões de linhas de transmissão.
Nada que objetar, portanto, em relação a essa inovação.
No que respeita à reavaliação da estimativa dos investimentos antes da publicação do Edital, verificou-se que a Nota Técnica 457/2021 SCT/ANEEL estabeleceu a possibilidade de atualização dos parâmetros e valores de referência utilizados no estabelecimento das receitas anuais permitidas dos lotes do certame Leilão Aneel 2/2021, sob o argumento de que, nos dezoito meses anteriores à edição da referida nota técnica, houve considerável elevação nos parâmetros e indicadores econômicos utilizados como referência nos estudos, o que, se mantido, poderia resultar em defasagem da receita máxima estabelecida no edital em relação à conjuntura econômica no momento do leilão.
Foi definida, assim, a seguinte metodologia para indicar a necessidade de atualização dos parâmetros antes da publicação do edital: (i) avaliação dos parâmetros e indicadores utilizados na atualização do Banco de Preços de Referência Aneel até o mês de outubro, além da taxa básica de juros de referência (taxa SELIC) para avaliação dos parâmetros de composição da Wacc; e (ii) atualização da data de referência para outubro de 2021, no caso de a variação média total dos indicadores relacionados ao Banco de Preços de Referência Aneel ser superior a 15% entre maio e outubro de 2021, e (ou) no caso de a variação dos parâmetros de composição econômico-financeira (taxa SELIC) ser superior a 70 % no mesmo período.
Veja-se que, concretamente, com a recente fixação da taxa Selic em 6,5% ao ano, esse índice sofreu variação acima de 85% entre maio (3,5%) e setembro (6,5%) de 2021, o que implicará a atualização dos valores antes da publicação do edital. 
Trata-se de louvável medida da Aneel cujo intuito é evitar que o processo de desestatização venha a ser frustrado em decorrência da desatualização das planilhas de cálculo das RAP Máximas. Como bem assentou a unidade técnica, a atualização depende da ocorrência de variações expressivas que, em tese, poderiam ter o condão de afastar potenciais interessados em participar do leilão.
Por fim, resta por examinar a questão da proposta de exclusão do custo de capital terceiros do processo de revisão tarifária quinquenal apresentada durante a fase de audiências públicas.
Até 2018, o financiamento do setor elétrico brasileiro era majoritariamente realizado pelo BNDES, o qual indexava os empréstimos à Taxa de Juros de Longo Prazo (TJLP) que se caracterizava como taxa de juros nominais pós-fixados.
Em se tratando de juros pós-fixados, o custo real dos empréstimos não era conhecido de antemão, o que podia causar ganhos ou perdas financeiras às empresas caso a TJLP ficasse acima ou abaixo do projetado.
Atualmente, porém, há predominância de contratos que indexam os empréstimos à Taxa de Longo Prazo (TLP) que, ao contrário da TJLP, se caracteriza como um contrato com juros reais pré-fixados, estando o custo financeiro real do ajuste definido no momento de sua contratação.
Outra forma de financiamento que tem se tornado significativa é a que ocorre por meio de debêntures incentivadas que, semelhantemente, corrigidas pelo IPCA, são emitidas exclusivamente em termos reais pré-fixados.
Assim, se anteriormente a revisão do custo de capital de terceiros visando a anular o impacto das flutuações da TJLP no resultado financeiro das companhias era adequado, semelhante decisão pode não trazer resultados satisfatórios na atual estrutura de financiamento das empresas, haja vista que a revisão do capital de terceiros pode tanto gerar ganhos indevidos como perdas imprevistas sem que esse risco possa ser gerenciado pelos concessionários.
Nas justificativas apresentadas para o não acolhimento dessa contribuição, a Aneel informou que manteria o modelo vigente e ressaltou que as revisões do custo de capital de terceiros, durante a vigência do contrato de concessão, decorriam do atendimento à determinação desta Corte de Contas, contida no Acórdão 437/2007-TCU-Plenário. 
Em que pese não haver semelhante determinação no referido decisum, que sequer trata da matéria, e ainda que não se tenha identificado deliberação deste Tribunal no sentido indicado pela Agência, deve-se reconhecer que a matéria se insere dentro do campo de discricionariedade técnica da autarquia, que pode ter optado por manter esse modelo por razões não trazidas aos autos.
  Não obstante, esse tema merece ser objeto de análise pela Aneel como possível aperfeiçoamento dos leilões de transmissão, razão bastante para acolher a proposta de recomendação formulada pela unidade técnica.
Registre-se, por fim, que, apresentadas, de forma suscinta, as análises efetuadas, as conclusões e as proposições contidas na instrução preliminar deste acompanhamento, os gestores da Aneel informaram não terem outras contribuições para o aprimoramento do relatório.
Ante o exposto, voto por que seja adotado o Acórdão que ora submeto à apreciação deste Colegiado.
TCU, Sala das Sessões, em 3 de novembro de 2021.
WALTON ALENCAR RODRIGUES 
Relator